【裁判字號】    99,訴,659
【裁判日期】    990930
【裁判案由】    清償債務
【裁判全文】
臺灣桃園地方法院民事判決               99年度訴字第659號
原      告  林愛然
訴訟代理人  張克西律師
            李岳洋律師
被      告  林榮相
上列當事人間請求清償債務事件，於民國99年9 月9 日言詞辯論
終結，本院判決如下：
    主  文
原告之訴及假執行之聲請均駁回。
訴訟費用由原告負擔。
    事實及理由
一、按訴狀送達後，原告不得將原訴變更或追加他訴，但請求之
    基礎事實同一者、擴張或減縮應受判決事項之聲明者，不在
    此限；原告於判決確定前，得撤回訴之全部或一部。但被告
    已為本案之言詞辯論者，應得其同意，民事訴訟法第255 條
    第1 項但書第2 款、第3 款、第262 條第1 項分別定有明文
    。查原告起訴時以林榮相、林芳竹為被告，聲明為：(一)被告
    應給付原告新台幣（下同）766,487 元，及自起訴狀繕本送
    達翌日後1 個月起至清償日止，按年息5%計算之利息；(二)被
    告及林芳竹應連帶給付原告570,000 元，及自起訴狀繕本送
    達翌日後1 個月起至清償日止，按年息5%計算之利息。(三)原
    告願供擔保請准宣告假執行。嗣原告於民國99年7 月9 日以
    書狀撤回對林芳竹之訴訟，被告（兼林芳竹訴訟代理人）收
    受上開書狀10日內未提出異議，視為同意撤回。原告並於99
    年8 月9 日變更訴之聲明為：(一)被告應給付原告1,329,887
    元，及自起訴狀繕本送達翌日後1 個月起至清償日止，按年
    息5%計算之利息；(二)原告願供擔保請准宣告假執行。經核原
    告請求之基礎事實同一，並為擴張應受判決事項之聲明，合
    於首揭規定，應予准許，先予敘明。
二、原告主張：
  (一)被告為原告之友人，被告因積欠大筆債務急需現金，遂向原
    告請求借款，並表示願意於98年6 月將台中不動產過戶予原
    告，甚至將名下汽車一起過戶原告，原告於97年間交付被告
    票號SG0000000 、開票日97年12月31日、金額40萬元之支票
    ，並經被告兌現，惟屆期原告向被告詢問台中不動產過戶之
    事，被告改口以被告姊姊不同意為由，要求原告替被告還清
    50 0多萬元債務後，始願將不動產過戶；原告另於98年3 月
    3 日將原告之子林恩宇之中國信託帳戶存簿及提款卡交付被
    告，囑託自行提領上開帳戶之存款，截至98年7 月8 日止，
    被告自上開帳戶領款共計359,887 元。嗣被告又向原告借款
    ，原告遂於98年12月24日、99年2 月10日分別將45萬及12萬
    元匯入被告姪女林芳竹銀行帳戶。被告一再以台中不動產過
    戶為藉口誘使原告借款，惟迄今尚未償還原告分文，爰依消
    費借貸之法律關係，提起本件訴訟。
  (二)聲明：1.被告應給付原告1,329,887 元，及自起訴狀繕本送
    達翌日後1 個月起至清償日止，按年息5%計算之利息；2.原
    告願供擔保請准宣告假執行。
三、被告答辯：
  (一)被告與原告為男女朋友關係，原告所稱借款之款項，實係原
    告無償供被告償還債務及日常生活花用，被告並未向原告借
    貸。因原告承諾無條件幫被告還債，而被告沒有什麼給原告
    ，所以同意將房屋移轉登記予原告，以補償原告之付出，然
    因兩造嗣後分手，原告在心有未甘下，始捏造兩造有消費借
    貸關係。另原告次子林恩宇帳戶亦係原告主動提供予被告使
    用，帳戶內之款項係供兩造生活、旅遊花用，原告稱帳戶之
    款項係貸與被告使用，與事實不符。
  (二)聲明：1.原告之訴駁回；2.願供擔保請准宣告免為假執行。
四、兩造不爭執事項：
  (一)原告曾簽發面額40萬元支票（票號SG0000000 、發票日97年
    12月31日）予被告，並經被告兌現。
  (二)原告曾將原告之子林恩宇帳戶存簿及提款卡交予被告，被告
    自98年3 月3 日至98年7 月8 日止，自上開帳戶提領共計35
    9,887 元。
  (三)原告於98年12月24日、99年2 月10日分別將45萬及12萬元匯
    入當時為被告使用之訴外人林芳竹銀行帳戶。
五、原告主張被告向其借款1,329,887 元，嗣後竟經催討而不願
    返還，爰依消費借貸之法律關係請求被告清償借款等語，為
    被告所否認，並以前揭情詞置辯，是本件爭點厥為：兩造間
    是否有消費借貸合意存在？茲論述如下：
  (一)按當事人主張有利於己之事實者，就其事實有舉證之責任，
    民事訴訟法第277 條本文定有明文。次按「民事訴訟如係由
    原告主張權利者，應先由原告負舉證之責，若原告先不能舉
    證，以證實自己主張之事實為真實，則被告就其抗辯事實即
    令不能舉證，或其所舉證據尚有疵累，亦應駁回原告之請求
    。」最高法院17年上字第917 號判例意旨亦可參照。是以就
    返還借款而言，貸與人應就其與借用人間有消費借貸關係及
    曾移轉金錢與借用人之事實負舉證責任，且如原告不能舉證
    ，縱被告就其所辯無法舉證或舉證尚有疵累，亦應駁回原告
    之請求。
  (二)本件原告主張被告向其借款，無非係以匯款資料及原告之子
    林恩宇帳戶存摺明細為佐證（見本院卷第6-8 頁），然查，
    簽發支票及匯款之原因事實，非僅借貸而已，亦可能係贈與
    、買賣、清償等相關法律關係，本件原告雖以簽發支票、匯
    款等方式以圖證明借款予被告，然除非原告業已就簽發支票
    、匯款之初兩造有借貸之意思表示盡舉證責任，否則無由證
    明兩造間確實存有消費借貸契約。又原告主張貸與被告之款
    項為前述1,329,887 元，卻未見兩造有何借款利息、還款期
    限之約定，原告亦未向被告要求簽立任何字據，且原告簽發
    支票及匯款之日期並非集中於某日，而係於97年12月31日簽
    張40萬元支票後，另於98年3 月3 日至99年2 月10日間陸陸
    續續匯款予被告，期間尚將原告之子林恩宇帳戶交予被告作
    為匯款之用，此皆與一般借款狀態常情不合。再徵諸上揭簽
    發支票及匯款期間，兩造為男女朋友關係，縱原告陳稱其無
    固定工作，經濟並不寬裕，不可能無條件替被告還清債務云
    云，然兩造若有男女情誼存在，原告未顧及自身財務狀況而
    願資助心儀對象，自不足為奇，尚難以原告之資力不足即遽
    認兩造間有消費借貸關係之存在。
  (三)原告另主張：被告向原告借款之初曾承諾將台中不動產過戶
    予原告，若非兩造間確有借貸關係，被告無庸以台中不動產
    過戶作為借款條件云云。惟查，原告簽發40萬元支票及陸續
    匯款予被告之際，尚未確定將來仍須給付被告若干金額，而
    被告承諾過戶之不動產價值若干亦未可知，兩造亦未約定如
    何抵償，且依原告陳稱：被告係承諾於98年6 月將不動產過
    戶，又延到98年10月，再延到12月，並且表示會還錢等語（
    見本院卷第71頁反面）可知，被告未依約將不動產過戶予原
    告後，原告仍然持續匯款予被告，此與一般不動產作為借款
    擔保時必先要求移轉不動產或設定抵押之常情不符，是縱被
    告確曾對原告承諾將台中不動產過戶予原告，顯然非基於擔
    保或清償借款之意思，而僅為情感或道義上補償原告對被告
    之幫助，尚無以被告承諾將台中不動產過戶予原告，即可推
    論兩造間有消費借貸之關係存在。又原告陳稱：被告曾於98
    年9 月初向伊表示將汽車賣給伊，另向伊借款35萬元，惟伊
    不答應云云，並以證人朱亭潔證稱：98年8 月、9 月間原告
    有問伊要不要看車，後來有去看車，但沒有買等語（見本院
    卷第72頁反面）為證。然被告是否曾以變賣汽車為由向原告
    借款等情，與本件兩造間是否存有消費借貸無必然關係，無
    得據此認定原告簽發支票及匯款均為被告向原告之借款。至
    若證人即原告之子蔡昊恩雖證稱：被告住在原告家期間，被
    告生活上之開銷是由原告支出等語（見本院卷第73頁反面）
    ，惟證人蔡昊恩僅針對被告在原告家中生活開銷部分為陳述
    ，並不清楚原告與被告相處時金錢往來情形，是其證詞亦不
    足認定兩造間之金錢往來為消費借貸關係。
六、綜上所述，原告既無法證明兩造間有消費借貸關係，從而原
    告依消費借貸契約之法律關係請求被告返還借款及法定遲延
    利息，為無理由，應予駁回。原告之訴既經駁回，其假執行
    之聲請亦失所附麗，應併予駁回。
七、據上論結，本件原告之訴為無理由，依民事訴訟法第78條，
    判決如主文。
中    華    民    國    99    年    9     月    30    日
                  民事第一庭  審判長法  官  郭琇玲
                                    法  官  魏于傑
                                    法  官  郭俊德
正本係照原本作成。
如對本判決上訴，須於判決送達後20日內向本院提出上訴狀。如
委任律師提起上訴者，應一併繳納上訴審裁判費。
中    華    民    國    99    年    9     月    30    日
                                    書記官  黃澧

司法院資訊處製作；財團法人民間司法改革基金會備份。
